【裁判字號】    99,上訴,164
【裁判日期】    990609
【裁判案由】    妨害自由
【裁判全文】
臺灣高等法院臺南分院刑事判決         99年度上訴字第164號
上訴人即被告  乙○即陳沛瑄
上列上訴人即被告因妨害自由案件，不服臺灣臺南地方法院98年
度訴字第1053號中華民國98年12月3日第一審判決（起訴案號：
臺灣臺南地方法院檢察署98年度偵字第5399號），提起上訴，本
院判決如下：
    主  文
原判決撤銷。
乙○共同犯剝奪他人行動自由罪，處有期徒刑壹年，減為有期徒
刑陸月，如易科罰金，以銀元佰元即新臺幣玖佰元折算壹日。
    事  實
一、乙○（原名陳淑貞，於民國94年6月8日改名為陳沛瑄，於95
    年9月28日再改名為乙○）、李志強（所涉妨害自由部分，
    業經臺灣臺南地方法院以96年度訴字第44號判決確定）因各
    自與甲○○有債務糾紛，於94年7月22日某時許，李志強以
    電話聯繫乙○，表示其今日可遇見甲○○，其2人為順利取
    得甲○○積欠之款項，遂基於妨害自由之犯意聯絡，推由李
    志強前往帶同甲○○至乙○所經營位在臺南縣新營市○○路
    ○段97號之機車零件買賣店（下稱機車行），俾能迫使甲○
    ○清償欠款。雙方議定後，李志強旋委請與其具有犯意聯絡
    之黃旭成駕駛車牌號碼8R-3073號自小客車搭載前往找尋甲
    ○○，並於同日15時許，在臺南縣新營市某不詳地點，發現
    由林聖文駕駛自小客車搭載之甲○○，黃旭成乃駕車趨前攔
    阻，李志強並下車擋住甲○○車門，不讓甲○○下車，再駕
    駛林聖文之上開自小客車，將甲○○載往機車行，剝奪甲○
    ○行動自由。嗣甲○○進入機車行後，乙○即要求甲○○還
    款，李志強則拉扯甲○○頭髮，並作勢要毆打，且恫嚇稱：
    「如不還錢，則要其死得很難看」及「今天一定要看到錢，
    否則不放人」等語，致甲○○心生畏懼，不敢任意離開機車
    行，而以此強暴、脅迫之方式，剝奪甲○○之行動自由。其
    後，甲○○為求順利脫身，乃以電話向其堂姐卓明珠請求協
    助籌款，並暗示卓明珠報警處理，卓明珠會意後，即假意與
    乙○、李志強相約在臺北市○○區○○街1段51號「萬美郵
    局」前取款。乙○即於同日20時許，與李志強共同強押甲○
    ○搭乘黃旭成所駕駛之上開自小客車，前往上開約定地點取
    款。嗣於同日23時50分許，在臺北市○○區○○街1段51號
    「萬美郵局」前，為警當場查獲，而知上情。
二、案經臺北市政府警察局文山第一分局報請臺灣臺北地方法院
    檢察署呈請臺灣高等法院檢察署檢察長核轉臺灣臺南地方法
    院檢察署檢察官偵查起訴。
    理  由
壹、程序方面：
一、按案件曾經判決確定者，應諭知免訴之判決，並得不經言詞
    辯論為之，刑事訴訟法第302條第1款、第307條固分別定有
    明文。惟查，被告乙○前因涉犯常業重利及本件妨害自由案
    件，迭經原審94年度訴字第137號判決、本院95年度上訴字
    第743號判決，均判處有期徒刑3年。被告提起上訴，經最高
    法院以97年度台上字第1390號判決撤銷發回，再由本院以97
    年度上更(一)字第144號判決撤銷改判為有期徒刑2年10月；被
    告第二次上訴後，最高法院認被告被訴常業重利之犯罪時間
    係自91年5月1日起至92年8、9月間止，距被告於94年7月22
    日對被害人甲○○妨害自由部分之犯罪時間相隔已達1年9月
    以上，且二者犯罪被害人並不相同，亦難認有何方法與結果
    之牽連關係，而以97年度台上字第5411號判決撤銷發回。本
    院97年度上更(二)字第383號判決爰認被告被訴常業重利之犯
    罪時間係自91年5月1日起至92年8、9月間止，距檢察官請求
    併案審理之被告93年7月間借款予被害人之犯罪時間相隔已
    近1年，且依卷證觀之難以證明被告有此部分重利行為，則
    被告此部分借款予被害人之犯罪事實，與其起訴之常業重利
    經判處有罪部分，即無實質上或裁判上一罪之關係，而應退
    回檢察官另為適法之處理，則就被告所涉妨害被害人自由之
    犯罪事實，亦無從認與其對被害人犯重利部分牽連為由而併
    予審理，亦應一併退回檢察官另為適法之處理；另就其餘常
    業重利部分判處被告有期徒刑2年10月，上訴後，經最高法
    院於98年6月25日以98年度台上字第3652號判決駁回確定，
    有各該判決及臺灣高等法院被告前案紀錄表各1份在卷可按
    。檢察官嗣以被告借款予本件被害人甲○○部分之重利犯行
    無法證明，以97年度偵字第12714號為不起訴處分確定，另
    就被告妨害被害人甲○○自由部分提起公訴（即本案）。查
    被告被訴本件妨害自由部分，與上開確定判決所認定之常業
    重利部分間，既無牽連犯裁判上一罪關係，自非上開確定判
    決效力所及之範圍。則檢察官就本件妨害自由予以起訴，法
    院即應予審理。被告辯稱：本件與原審94年度訴字第137號
    、臺灣臺南地方法院檢察署檢察官97年度偵字第12714號係
    屬同一案件，且業經判決確定或不起訴處分確定云云，顯有
    誤會，合先敘明。
二、按現行刑事訴訟法為保障被告之反對詰問權，排除具有虛偽
    危險性之傳聞證據，以求實體真實之發見，於該法第159條
    第1項明定被告以外之人於審判外之言詞或書面陳述，除法
    律有規定者外，不得作為證據。而刑事訴訟法第159條之1至
    159條之4為傳聞法則之例外規定，被告以外之人於審判外之
    陳述，雖不符前4條之規定，但經當事人於審判程序同意作
    為證據，法院審酌該言詞陳述或書面陳述作成時之情況，認
    為適當者，亦得為證據；當事人、代理人或辯護人於法院調
    查證據時，知有第159條第1項不得為證據之情形，而未於言
    詞辯論終結前聲明異議者，視為有前項之同意，刑事訴訟法
    第159條之5定有明文。查本判決所引用之供述證據，業據檢
    察官及被告於準備程序時均不爭執證據能力（本院卷第36頁
    ），迄至言詞辯論終結前，亦未主張有刑事訴訟法第159條
    第1項不得為證據之情形，本院審酌該等證據作成時之情狀
    ，並無違法或不當等情形，認為以之作為本案之證據亦屬適
    當，依上開規定，自具有證據能力。另其餘非供述證據亦均
    經法定程序取得，無不得為證據之情形，自均有證據能力。
貳、實體方面：
一、訊據被告乙○矢口否認有何妨害自由犯行，辯稱：當天甲○
    ○會至伊機車行，係因甲○○在支票背面冒用我的名義簽「
    陳淑貞」後交給綽號「白目」之林聖文，林聖文為求證何人
    係陳淑貞，始會帶同甲○○至機車行，並非伊與李志強說好
    要帶甲○○至機車行處理債務。李志強在機車行作勢要打甲
    ○○、拉甲○○頭髮，我還有阻擋。前往臺北途中對待甲○
    ○亦很友善，伊因承諾卓明珠將甲○○安全送至臺北，始會
    一同北上。不知道為何李志強會說「如不還錢，則要其死得
    很難看」、「今天一定要看到錢，否則不放人」或作勢毆打
    甲○○云云。經查：
  (一)被害人甲○○行動自由確遭被告乙○、李志強及黃旭成共同
    剝奪：
  1.證人即被害人甲○○於原審96年度訴字第44號一案審理時證
    稱：黃旭成、李志強坐一部車來，開車的是黃旭成，就把我
    們車擋下。李志強跟他人說完話之後，就來我的車旁，並用
    手押著車門，那時候我在車上，我本來要下車離開，李志強
    就把我的車門擋著，並說我是否認識他，之後李志強來開我
    坐的這部車，並帶我回去台南縣新營市○○路○段97號機車
    零件店。他們是故意要擋我的，我也怕他們打我等語（98年
    度偵字第5399號偵卷第68、69頁）。嗣甲○○遭李志強、黃
    旭成帶往被告所經營位於臺南縣新營市○○路○段97號之機
    車行後，被告乙○、李志強向其逼債，其間李志強除出手拉
    扯被害人頭髮、作勢毆打被害人外，並對被害人恫稱「如不
    還錢，則要其死得很難看」及「今天一定要看到錢，否則不
    放人」等語及至同日17時許，被害人撥打電話聯絡其堂姐卓
    明珠要求代為償還部分借款，並在電話中暗示卓明珠報警，
    卓明珠會意後報警處理，嗣於被害人遭被告、李志強、黃旭
    成等人帶至臺北市○○區○○街1段51號「萬美郵局」前取
    款時，為現場埋伏員警查獲等情，業據證人即被害人甲○○
    於警詢、偵查、原審及被告被訴重利案件（下稱重利案）審
    理中證述明確（見94年度速偵字第342號卷【下稱速偵卷】
    第18至19頁、94年度偵字第10131號卷【下稱偵一卷】第33
    至34頁、98年度偵字第5399號卷【下稱偵二卷】第59至62、
    137至139頁、原審卷第91頁反面至96頁反面），核與證人即
    被害人堂姐卓明珠於警詢及偵查中證稱：對方都是用被害人
    （即甲○○）的手機與我聯絡，被害人說她向地下錢莊借錢
    ，但一時付不出本息，而被錢莊的人押走了，一直說對方不
    讓她走，被害人的聲音聽起來怪怪而且沙啞，又一直聽到對
    方的聲音很大聲、很兇一直在罵，被害人就要我一定要幫忙
    想辦法湊錢，又說假如我不幫忙湊錢來處理，對方會對她不
    利，之後被害人電話就拿給對方，後來有跟1個自稱陳小姐
    的談，但陳小姐說今天一定要還錢，如果要分期付款，也要
    先付10萬元，不然就不用談，然後電話又拿給被害人聽，叫
    被害人跟我談交錢的地點，被害人就要我去她朋友那裏拿5
    萬，又要我跟消防隊的朋友借5萬，但我沒有消防隊的朋友
    ，我知道被害人是暗示我報警，所以當天下午5點左右，就
    向警方報案等語大致相符（見速偵卷第24至25頁、偵一卷第
    34頁）。且參以證人即案發當時在場之被告友人李銘財、余
    宗霖重利案審理中均證稱：甲○○在機車行內確有哭泣之情
    ，而證人余宗霖更證稱：當時甲○○只是都在哭，哭得很嚴
    重等語（見偵二卷第21頁反面、第54頁反面），堪信被害人
    於機車行內確受到威嚇逼債，致其心生畏懼，不敢任意離去
    。否則，被害人豈需「哭得很嚴重」，並急於拜託遠在臺北
    之堂姐卓明珠立即幫忙籌錢，甚至暗示證人卓明珠報警處理
    ，而不顧慮被告、李志強事後可能之報復手段，由此益證被
    害人當時乃急欲脫離被告、李志強之控制。準此，被害人甲
    ○○遭李志強、黃旭成駕車攔阻，李志強並擋住甲○○車門
    ，令甲○○無法下車自由離去，李志強旋即上車將甲○○載
    往機車行，在機車行內拉扯甲○○頭髮，並作勢毆打，且恫
    嚇稱：「如不還錢，則要其死得很難看」及「今天一定要看
    到錢，否則不放人」等語，迫使甲○○打電話向卓明珠請求
    協助籌款，顯見被害人甲○○自遭李志強等駕車攔阻，並將
    甲○○載往機車行，被害人甲○○之行動自由即遭剝奪，此
    後，卓淑芬在機車行內遭控制、剝奪行動自由，再遭帶同北
    上取款，在甲○○未獲救回復其行動自由前，被告妨害自由
    之犯行均在繼續當中。
  2.至被告辯稱：伊有阻止李志強拉被害人頭髮，於機車行及北
    上途中對被害人很好，並未妨害被害人之自由云云。惟：被
    害人於原審審理中固證稱：「被告僅有向伊要錢，沒有傷害
    伊的動作。」「（被告問：我們到新竹交流道吃東西，妳也
    說我對妳很好，很關心妳，也沒有對妳怎麼樣，所以我也沒
    有妨礙妳的自由對不對？）對」等語（原審卷第第91頁反面
    、第94頁）。然被害人於原審、重利案審理中亦證稱：「我
    和他們回臺北不是自願，是基於害怕的心理，當時我人在新
    營，害怕他們對我不利，所以打電話向卓明珠求救，要她籌
    錢來還人家；在新營碰到他們也不是出於本意，是被他們碰
    到，回臺北當然也不是出於我的本意；他們說我有欠他們錢
    ，如果不還不能離開，他們沒有綁我，也沒有打我，也沒有
    將我關起來，就是坐在客廳的沙發上，他們很多人在場，擺
    明如果沒有看到錢，不會讓我離開，但他們沒有暴力對我，
    阿強（即李志強）有作勢要打我，但沒有真的打，當時他們
    雖然沒有用暴力，但我也不能離開，所以我才會打電話給臺
    北的姐姐；當時的情形，我不能走，他們也不會讓我走，我
    就坐在沙發那邊，周圍都是他們的人，我不能走，也不敢走
    ，我不是自願回臺北拿錢，如果我是自願的，就自己回去就
    好；我不是心甘情願讓他們載回來臺北拿錢的，我沒帶他們
    來臺北拿錢，他們是不會放我走的，我就是趕快帶他們回臺
    北，錢還給他們就沒事；被告、李志強叫我去借錢還，我就
    打電話回臺北，我就說我現在人在臺南，有欠人家錢，後來
    卓明珠也有跟被告講電話，在電話中協調，先還10萬元，叫
    我回臺北拿這10萬元，我不跟他們回臺北拿這10萬元，我也
    不行離開，所以我就必須帶他們來臺北」等語（見偵二卷第
    60頁正反面、原審卷第93頁正反面）。另於偵查中亦證稱：
    「（問：在前往台北的路上行動有無受到控制？有無受到威
    嚇？）他們都有把車門鎖起來，而且在高速公路我也無法下
    車，阿強還是有說一些如不還錢，會讓我死得很難看的話」
    等語（94年偵字第10131號偵查卷第22頁）。而參酌被害人
    於當日下午3時許經人帶至被告之機車行後，迄至同日晚上8
    時許，始與被告、李志強等人離開北上之情，復據證人李銘
    財於重利案審理中證述明確（見偵二卷第54頁反面）；衡諸
    被告與李志強事前謀議將被害人甲○○帶往機車行逼債，留
    置數小時後，再被帶往台北取款，足認被害人甲○○證稱：
    若伊不能還錢，伊就不能離開之證述，應與事實相符，而可
    採信。被告辯稱：一行人北上之時，因大家都沒有吃飯，而
    在新竹下交流道，在新竹市區吃晚餐，被害人也有下車及去
    上廁所，如果被害人是失去自由意志，被害人絕對可以在餐
    廳呼救報案，在上廁所的時間逃跑，被害人為何沒有以上動
    作，足見被害人並沒有失去自由云云，顯屬臨訟卸責之詞，
    委無足採。
  (二)被告乙○及共犯李志強均係為追索甲○○所積欠債務，而甲
    ○○因避不見面，始將甲○○帶往機車行，並控制其行動自
    由：
  1.被告乙○於本院供稱：李志強說甲○○也欠他21萬元，至於
    甲○○欠我的10萬是因為甲○○欠楊秋榮10萬元，楊秋榮在
    94年7月初之前就已經把他的債權轉讓給我，所以才會變成
    甲○○欠我10萬元等語（本院卷第34頁反面）。於警詢時亦
    供承：因甲○○的男友楊秋榮曾持甲○○之本票向伊借款10
    萬元，之後即避不見面，李志強亦知道此事，於94年7月22
    日14時許，李志強撥電話給伊，說今日可以遇見甲○○，可
    否請至伊公司商討債務問題，伊答應後，李志強、黃旭成將
    甲○○帶至伊公司等語（見速偵卷第8至9頁）。另李志強於
    偵查中亦供稱：她欠我21萬，欠陳沛瑄10萬元等語（94年度
    偵字第10131號偵查卷第22頁）。於警詢時亦供稱：因伊事
    先知道被害人會經過那邊，並且事先有跟被告商量將被害人
    帶至被告公司共同處理債務等語（見速偵卷第13頁）。核與
    證人即被害人甲○○於原審證稱：我應該不是欠李志強，是
    欠李志強的朋友。機車行內有李志強、黃旭成及被告乙○，
    在場的人，我只有欠被告錢等語（原審卷第92頁反面）。當
    天被告要跟我拿10萬元。她是說也有別人借給我的，不是被
    告的錢，是經由別人借給我的也是她的錢。10萬元有一部份
    是楊秋榮借給我的錢我第一次跟被告接觸時，欠她的4萬元
    是第一次，直到我離開台南時，我都沒有還她錢，但是利息
    後來繳不出來，我欠被告錢，我的感覺就是到被告的機車行
    ，如果不是被告要跟我要錢，我為何會到她的機車行等語（
    原審卷第94頁反面）。另於偵查中亦證稱：阿強有拉我的頭
    髮，作勢要打我，並要我還34萬元，我說我沒有向你們借那
    麼多錢，阿強說一定要還錢，不然要我好看。陳沛瑄也有叫
    我還她10萬元等語（94年度偵字第10131號偵查卷第22頁）
    等語大致相符。另證人林聖文於重利案審理中證稱：案發的
    前一天甲○○打電話給伊，說要處理債務，叫伊去新營載她
    ，在附近一家茶坊談，解決完債務之後，就遇到李志強、黃
    旭成，說要去機車行解決，之後就跟他們去，那時候伊因為
    不知道機車行地點在哪裏，伊就說不然由李志強開，當天是
    李志強開伊的車等語明確（見偵二卷第139頁反面至140頁反
    面），顯見被告、李志強乃欲向被害人索討債務，始會推由
    李志強前往帶同被害人至被告所經營之機車行。是被告辯稱
    ：因被害人偽簽被告「陳淑貞」名字，始會帶被害人至機車
    行內求證何人係「陳淑貞」，與事實不符，尚難採信。
  2.被告辯稱：伊與被害人早已談妥還款方式，當無為索債而妨
    害被害人之行動自由，並提出郵政存簿儲金簿為證。而觀之
    上開存簿內頁交易明細之記載，被害人確有於94年4月29日
    、同年5月13日各匯款5千元（見原審卷第39、40頁），且訊
    之被害人固亦證稱：伊在未被帶到機車行前，曾跟被告通過
    電話，電話中有說伊要分期還錢，但寄了2次後，第3次就沒
    有如期匯款等語（見原審卷第96頁），依此雖可認定被告與
    被害人確曾就債務問題，談妥分期攤還之方式，並據被害人
    依約匯款2次，然被害人既於案發當時尚未還清欠款，且自
    94年5月13日第2次匯款後即未再按期攤還，且避不見面，則
    被告於獲知被害人之行縱，並於94年7月22日覓得被害人後
    ，當無輕易錯過此追討債務之機會。是其為使債權獲得清償
    ，而有前述妨害被害人自由之舉動，乃與事實相符。被告辯
    稱甲○○後來沒有繼續匯款給我，我就算了云云，顯非屬實
    。至被告雖另稱：伊係因答應卓明珠要將被害人安全送達臺
    北，始會一同北上云云。然依被告於原審審理時之供述：伊
    與李志強係朋友關係，在案發前有見過幾次面，而伊與被害
    人除了債務關係外，並無其他之接觸機會，伊與卓明珠亦不
    認識等語（見原審卷第101頁反面），可知被告與被害人間
    僅係債權人與債務人之關係，與證人卓明珠更無任何交情可
    言。是案發當天被告倘非為求一己債務能獲清償，依其與被
    害人、證人卓明珠非親非故之關係，其豈會不顧自身安全，
    而僅為保護被害人安全，即願意大費周章地由臺南、臺北二
    地往返。況質之被告身為女子如何保護被害人，被告復供稱
    ：因為被害人、李志強間之債務已談妥，所以伊覺得不用怕
    等語（見原審卷第102頁），是倘其上開辯詞可採，則其何
    需承諾卓明珠會安全將被害人送達臺北，大可讓被害人獨自
    前往即可，足見被告此部分辯解，亦屬推諉之詞，自不足採
    。
  (三)被告乙○與共犯李志強及黃旭成間就上開妨害自由犯行有犯
    意聯絡與行為分擔：
  1.查被告乙○與共犯李志強均係為追索甲○○所積欠債務，而
    甲○○因避不見面，被告乃與李志強事前謀議強制帶同甲○
    ○前往其經營之機車行逼債，留置長達數小時之久。期間李
    志強除出手拉扯被害人頭髮、作勢毆打被害人外，並對被害
    人恫稱「如不還錢，則要其死得很難看」及「今天一定要看
    到錢，否則不放人」等語，迫使甲○○打電話向卓明珠協助
    籌款，被告更出面對卓明珠揚言：「今天一定要還錢，如果
    要分期付款，也要先付10萬元，不然就不用談」等語，更一
    同北上取款。被告乙○與李志強就上開妨害自由犯行，有犯
    意聯絡與行為分擔，固如上述。
  2.另李志強於警詢中供稱：「我事先知道甲○○會經過那邊，
    並且事先有跟陳淑貞商量將甲○○帶到她公司（指前揭機車
    行）共同處理債務」「黃旭成有在場，討債的過程黃旭成有
    看到，他知道是要處理債務的問題，黃旭成是要幫我的忙，
    才會開車載我們去要債」等語（速偵卷第13頁）。黃旭成於
    偵查中亦供稱：當天李志強打電話給我，要向我借車，我說
    我的車子不借給人，你要去那裡我可以載你去，我就載他到
    新營的一家餐廳，就剛好看到甲○○出來等語（94年度偵字
    第10131號偵卷第30頁）。足認李志強上開警詢時供稱事先
    知道甲○○行蹤，乃前往等候，並帶往機車行等語應與事實
    相符。又甲○○被帶往台南縣新營市之機車行，留置數小時
    後，再被帶往台北。此期間，李志強出言恐嚇甲○○，沒拿
    到錢即不放人，且作勢欲予毆打，以迫使甲○○撥電話請其
    堂姐卓明珠協助籌款時，黃旭成亦始終在場，且親眼目睹，
    已迭據甲○○指證在卷。而黃旭成於偵查中亦供稱：「我聽
    到他們在談債務問題，甲○○有打電話給她姊姊，說要向她
    拿錢」等語（94年度偵字第10131號卷第40頁背面）。又甲
    ○○撥打電話請其堂姐卓明珠協助籌款時，並暗示其報警，
    除據甲○○陳明在卷外，卓明珠亦證述：「我妹妹說她因向
    地下錢莊借錢，一時付不出本息，被地下錢莊的人押走了，
    一直說對方不讓她走，……我又一直聽到對方的聲音很大、
    很兇，一直在罵，……我妹妹要我一定要幫忙想辦法湊錢，
    ……（其間並與李志強、陳沛瑄交談）我跟對方男子說要分
    期付款，對方男子說不行，……我又跟陳小姐（指陳沛瑄）
    說要分期攤還，陳小姐說今天至少要拿到十萬元，……我妹
    妹要我向消防隊的朋友借五萬元，但我並沒有消防隊的朋友
    ，我知道是我妹妹在暗示我報警」等語（見速偵卷第24頁、
    第25頁）。依其情形，遠在台北之卓明珠已從電話中警覺到
    甲○○被剝奪行動自由，必須報警處理，當時在現場親眼目
    睹之黃旭成，豈能諉為不知情。乃其又在甲○○被拘束於機
    車行數小時之後猶應被告及李志強要求，遠從台南縣新營市
    開車載同甲○○及李志強、陳沛瑄前往台北市○○區○○街
    取款，顯與被告乙○、李志強就妨害甲○○之行動自由犯行
    間，亦有犯意聯絡與行為分擔，應堪認定。又李志強妨害甲
    ○○行動自由，已據其於本院98年度上更(一)字第360號一案
    審理時認罪，經判決有罪確定，有該案判決書在卷可憑（本
    院卷第39-1頁），益足徵之。
  (四)綜上所述，勾稽互核，本件事證明確，被告犯行洵堪認定。
二、按行為後法律有變更者，應將行為時之法律與裁判時之法律
    比較適用最有利於行為人之法律；又新舊刑法關於刑之規定
    ，雖同採從輕主義，惟比較時仍應就罪刑有關之共犯、未遂
    犯、連續犯、牽連犯以及累犯加重、自首減輕、暨其他法定
    加減原因、與加減比例等一切情形，綜其全部之結果，而為
    比較，再適用有利於行為人之法律處斷，而不得一部割裂分
    別適用不同之新舊法（最高法院24年上字第4634號、29年上
    字第964號判例意旨、95年第8次刑事庭會議決議參照）。本
    件被告行為後，94年2月2日修正公布之刑法，業已於95年7
    月1日施行（下稱修正後刑法），本件論罪科刑所適用之法
    律有所變更，茲詳述如下：
  (一)刑法第28條原規定：「2人以上共同『實施』犯罪之行為者
    ，皆為共同正犯。」新法修正為：「2人以上共同『實行』
    犯罪之行為者，皆為共同正犯。」將舊法之「實施」修正為
    「實行」。原「實施」之概念，包含陰謀、預備、著手及實
    行等階段之行為，修正後僅共同實行犯罪行為始成立共同正
    犯。是新法共同正犯之範圍已有限縮，排除陰謀犯、預備犯
    之共同正犯。新舊法就共同正犯之範圍既因此而有變動，自
    屬犯罪後法律有變更，而非僅屬純文字修正，應有新舊法比
    較適用之問題（最高法院96年度台上字第934號判決意旨參
    照）。本案被告不論依修正前、後刑法第28條規定，均成立
    共同正犯，新法並無較有利於被告，依刑法第2條第1項前段
    規定，自應適用行為時即修正前之刑法第28條之規定。
  (二)修正後刑法第33條第5款規定：「罰金：新臺幣1,000元以上
    ，以百元計算之」，修正前之刑法同條款則規定：「罰金：
    1元以上」（計算結果為「新臺幣30元」），故依修正後之
    規定，刑法第302條法定刑中有關罰金刑之下限已經提高。
    是比較新舊法之結果，以修正前之規定較為有利於被告。
  (三)修正後第41條第1項有關易科罰金之折算標準，由修正前所
    規定「得以1元以上3元以下折算1日」提高為「以新臺幣1,0
    00元、2,000元、3,000元折算1日」，並刪除「因身體、教
    育、職業或家庭之關係，執行顯有困難者」之條件，第2項
    增訂「前項規定於數罪併罰，其應執行之刑未逾6月者，亦
    適用之」；而修正前刑法第41條第1項之折算標準，係以1元
    以上3元以下折算1日，依廢止前罰金罰鍰提高標準條例第2
    條規定，就其原定數額提高為100倍折算1日(經折算為新臺
    幣後，應以新臺幣300元以上900元以下折算1日)，故關於易
    科罰金之折算標準，顯以修正前之折算標準對被告較有利。
  (四)經綜合比較結果，認本件論罪科刑所適用之法律，以修正前
    刑法第28、第33條第5款等規定對被告較有利，依刑法第2條
    第1項前段規定，應適用被告行為時即修正前之上開刑法規
    定處斷。至有關易刑處分，依首揭判例、決議旨，則無庸綜
    合比較一體適用，而應分別適用有利於被告之刑法規定，定
    其易刑之折算標準。
三、按刑法第302條之妨害自由罪，原包括私禁及以其他非法方
    法剝奪人之行動自由而言，所謂非法方法，當包括強暴脅迫
    等情事在內。而於妨害自由行為繼續中，嚇稱如跳車即予輾
    死等語，自屬包含於妨害行動自由之同一意念之中。縱其所
    為，合於刑法第305條恐嚇危害安全之情形，仍應視為剝奪
    行動自由之部分行為（最高法院74年台上字第3404號判例意
    旨參照）。故核被告以強暴、恫嚇之方法，剝奪被害人之行
    動自由，係犯刑法第302條第1項剝奪他人行動自由罪，雖恫
    嚇部分合於刑法第305條之恐嚇危害安全罪，然該部分行為
    ，參照前揭最高法院判例意旨，乃為剝奪行動自由之部分行
    為，不另論罪。又被害人先遭李志強等人駕車攔阻，強制帶
    往機車行，再於機車行內遭控制、剝奪行動自由達數小時，
    復被迫北上取款，被害人甲○○遭剝奪行動自由之地點，雖
    有分別，而妨害自由之行為並未間斷，仍為包括的一個實行
    行為之繼續，祇應論以單純一罪（最高法院29年上字第2553
    號判例意旨參照）。
四、原審以被告乙○犯罪事證明確，應予依法論科，固非無見。
    惟查：(一)黃旭成與被告、李志強就妨害被害人甲○○行動自
    由犯行，有犯意聯絡與行為分擔，為共同正犯，業如上述。
    原審未予詳查，遽認黃旭成不知情，尚有未合。(二)刑法第30
    2條第1項之剝奪行動自由罪，係行為繼續而非狀態繼續，即
    自剝奪被害人之行動自由起至回復其行動自由為止，均在犯
    罪行為繼續進行之中（最高法院74年度台上字第3605號判決
    意旨參照）。本件被告與李志強、黃旭成駕車攔阻甲○○，
    並將甲○○載往機車行，被害人甲○○之行動自由即遭剝奪
    ，此後，卓淑芬在機車行內遭控制、剝奪行動自由，再遭帶
    同北上取款，在甲○○未獲救回復其行動自由前，被告妨害
    自由之犯行均在繼續當中。原判決認甲○○遭帶往機車行後
    ，其行動自由始遭剝奪，迄甲○○遭帶同北上，2次妨害自
    由犯行係同一剝奪他人行動自由犯意下之接續犯、舉動犯，
    亦有未洽。被告上訴意旨，猶執前詞，指摘原判決不當，固
    無理由，惟原判決既有上開可議之處，自應由本院將原判決
    予以撤銷改判。爰審酌被告前有重利罪之犯罪前科（不構成
    累犯），素行非佳，為催討欠款，竟夥同他人共同剝奪被害
    人之行動自由，並強押被害人由臺南至臺北取款還債，其間
    長達數小時之久，犯罪手法惡劣，且致被害人身心俱疲，對
    被害人心理造成陰影，犯後猶不知悔悟，兼衡其智識程度、
    生活狀況等一切情況，量處有期徒刑1年。又本件被告犯罪
    行為之時間，係在96年4月24日以前，且非中華民國96年罪
    犯減刑條例第3條所列罪名，合於同條例第2條第1項之規定
    ，應減其宣告刑二分之一為有期徒刑6月，並諭知易科罰金
    之折算標準。
據上論結，應依刑事訴訟法第369條第1項前段、第364條，第299
條第1項前段，刑法第28條（修正前）、第302條第1項、第41條
第1項前段（修正前），刑法施行法第1條之1，罰金罰鍰提高標
準條例第2條（廢止前）、中華民國96年罪犯減刑條例第2條第1
項第3款、第7條、第9條，判決如主文。
本案經檢察官劉欽銘到庭執行職務。
中    華    民    國    99    年     6    月     9    日
                  刑事第六庭    審判長法  官  董武全
                                      法  官  賴純慧
                                      法  官  林英志
以上正本證明與原本無異。
如不服本判決應於收受送達後10日內向本院提出上訴書狀，其未
敘述上訴理由者，並得於提起上訴後10日內向本院補提理由書（
均須按他造當事人之人數附繕本）「切勿逕送上級法院」。
                                      書記官  魏安里
中    華    民    國    99    年    6     月    9     日
附錄本案論罪科刑法條全文
中華民國刑法第302條：
私行拘禁或以其他非法方法，剝奪人之行動自由者，處5年以下
有期徒刑、拘役或3百元以下罰金。
因而致人於死者，處無期徒刑或7年以上有期徒刑，致重傷者，
處3年以上10年以下有期徒刑。
第1項之未遂犯罰之。

司法院資訊處製作；財團法人民間司法改革基金會備份。
